臺灣高等法院民事判決
110年度上字第140號
上  訴  人  陳竣甫  
訴訟代理人  邱碩松律師
複代理人    傅鉅垣  
被上訴人    黃福平  
訴訟代理人  李後政律師
上列當事人間請求損害賠償事件，上訴人對於中華民國109年11
月13日臺灣桃園地方法院108年訴字第1488號第一審判決提起上
訴，本院於111年6月7日言詞辯論終結，判決如下：
    主  文
上訴駁回。
第二審訴訟費用由上訴人負擔。
    事實及理由
一、被上訴人主張：上訴人前對伊提起確認通行權訴訟，而經本
    院以106年度上易字第650號判決確認上訴人就伊所有坐落桃
    園市○○區○○段000地號土地（下稱951地號土地）上如附圖（
    即桃園市蘆竹地政事務所〈下稱蘆竹地政所〉民國103年7月11
    日蘆地測法丈字第016600號複丈成果圖）所示編號A（面積4
    2.30平方公尺，下稱系爭A土地）、編號B（面積105.64平方
    公尺，下稱系爭B土地，與系爭A土地合稱系爭土地）範圍有
    通行權，並容忍上訴人在系爭A土地範圍內鋪設水泥路面確
    定在案（下稱系爭前案判決），然上訴人通行之系爭土地為
    私設道路，依正心資產鑑定股份有限公司（下稱正心公司）
    之109年估價報告書（下稱系爭估價報告）鑑定結果，推估
    合理年租金為新臺幣（下同）5萬3,984元，每月租金為4,49
    9元。為此，爰依民法第787條第2項、第788條第1項之規定
    ，請求上訴人給付伊自108年7月17日起訴前5年及自108年7
    月17日起至109年5月16日止，共5年10個月之償金31萬4,910
    元，及自民事準備狀送達翌日即109年5月30日起至清償日止
    ，按年息5%計算之利息；暨自109年5月17日起至不再使用系
    爭土地作為通行用之日為止，按月給付被上訴人4,499元（
    未繫屬本院部分，不予贅述）。
二、上訴人則以：被上訴人所有之系爭土地，業經桃園市蘆竹區
    公所（下稱蘆竹區公所）以109年3月23日、109年5月4日函
    示為該公所養護之現有巷道，且供公眾通行已久，係為傳統
    合院聚落通行通道等情，應認為既成道路，而無庸給付償金
    ，縱認屬私設道路，被上訴人請求之金額亦屬過高等語，資
    為抗辯。
三、原審就此為上訴人全部敗訴之判決，上訴人不服，提起上訴
    ，並聲明：㈠原判決關於命上訴人給付被上訴人31萬4,910元
    及自109年5月30日起至清償日止，按年息5%計算之利息，暨
    自109年5月17日起至不再使用系爭土地範圍作為通行用之日
    為止，按月給付被上訴人4,499元之部分廢棄。㈡上開廢棄部
    分，被上訴人在第一審之訴駁回。被上訴人答辯聲明：上訴
    駁回。
四、兩造不爭執事項（見本院卷第107頁，並依判決格式修正或
    刪減文句，或依爭點論述順序整理內容）：
　㈠被上訴人為951地號土地所有權人，上訴人則為坐落桃園市○○
    區○○段000○000地號土地所有權人。
  ㈡上訴人前對被上訴人提起確認通行權訴訟，經本院以系爭前
    案判決確認上訴人就被上訴人所有951地號土地上如附圖所
    示系爭土地範圍有通行權，並應容忍上訴人在系爭A土地範
    圍內鋪設水泥路面，並於107年10月30日確定在案。
五、本院之判斷：
  ㈠按土地因與公路無適宜之聯絡，致不能為通常使用時，除因
    土地所有人之任意行為所生者外，土地所有人得通行周圍地
    以至公路。前項情形，有通行權人應於通行必要之範圍內，
    擇其周圍地損害最少之處所及方法為之；對於通行地因此所
    受之損害，並應支付償金。有通行權人於必要時，得開設道
    路。但對於通行地因此所受之損害，應支付償金。前項情形
    ，如致通行地損害過鉅者，通行地所有人得請求有通行權人
    以相當之價額購買通行地及因此形成之畸零地，其價額由當
    事人協議定之；不能協議者，得請求法院以判決定之，民法
    第787條第1項、第2項及第788條分別定有明文。查，本件上
    訴人前對被上訴人提起確認通行權訴訟，並經本院以系爭前
    案判決確認上訴人就系爭土地範圍內有通行權，且被上訴人
    應容忍上訴人於其上鋪設水泥路面等情，已為兩造所不爭執
    ，並經本院依職權調取系爭前案判決卷宗查閱屬實，是被上
    訴人主張依前開規定請求上訴人支付償金，於法即屬有據。
    上訴人雖辯稱系爭土地為蘆竹區公所養護之現有巷道，且為
    既成道路，自無庸給付償金云云，惟被上訴人前向蘆竹區公
    所陳情及異議，而據該公所函覆稱：「……三、經查該道路係
    為傳統合院聚落通行通道，依往例秉於考量公眾通行及農機
    具便利安全，仍會酌情鋪設養護，惟因該道路非交通流量頻
    繁使用巷道，鋪設年代久遠已不可考，且五年內本公所確實
    無相關養護紀錄。四、今台端陳情開南段951地號上通道係
    為私設道路，本公所自即日起停止養護由土地所有權人自行
    養護。」等語，有該公所109年5月4日桃市蘆工字第1090014
    293號函在卷可參（見原審卷第345頁），則上訴人所通行系
    爭土地範圍之道路既非現有巷道，亦不具既成道路性質，上
    訴人執此拒絕給付償金，自無可採。
  ㈡次按民法第787條、第788條所謂「償金」，係指補償土地所
    有權人不能使用土地之損害而言，關於支付償金之方法，民
    法雖無規定，但行使通行權既屬繼續性質，則通行地所有人
    所受之損害，亦屬繼續發生，並因通行期間之久暫，其損害
    亦有所不同，自難預先確定其損害總額，從而支付償金之方
    法，應以定期支付為適當（最高法院88年度台上字第3040號
    判決意旨參照）。又關於償金支付之金額標準，民法並無特
    別規定，然解釋上償金係補償土地所有權人不能使用土地之
    損害，即與損害賠償之性質相當，且衡之土地供人通行後，
    所有權人即不得自由使用、收益，而土地使用、收益之對價
    ，依社會通念即為租金，故土地因他人行使通行權，致該部
    分土地不能自由使用、收益，則土地所有權人所受損害即應
    該相當於租金為當。經查：
　⒈本件前經原審囑託正心公司鑑定通行系爭土地範圍損害之價
    值評估，鑑定結果為：「如為私設通路，則每月償金為4,49
    9元（每年53,984元），如為現有巷道，則每月償金為2,166
     元（每年25,990元）」，有系爭估價報告（外放）及該公
    司109年5月11日（109）正資般估字第1090501號函在卷可參
    （見原審卷第323頁），並經該公司之不動產估價師黃昭閔
    到庭陳述在卷（見本院卷第174頁至第177頁），本院審酌系
    爭估價報告業已考量951地號土地為特定農業區農牧用地，
    供通行範圍之原始利用態樣為晒穀場（混凝土空地）及柏油
    道路，並未供農作收益使用，加以斟酌因通行所受之影響程
    度，並運用不動產估價技術規則所定之鑑價方法，即以比較
    法推估通行地合理市價，再以積算法推估通行地合理租金，
    以計算每年需給付之償金（見系爭估價報告卷第32頁至第58
    頁），核屬客觀、專業及公正，應可採信。復依前揭蘆竹區
    公所函文所載，上訴人所通行系爭土地範圍之道路，僅為私
    設道路，已如前述，是上訴人通行系爭土地範圍之償金應以
    每月4,499元為計算。
　⒉又上訴人前於102年間對被上訴人聲請定暫時狀態假處分，而
    經臺灣桃園地方法院以102年度全字第67號裁定獲准，並自1
    02年7月19日起通行系爭土地等情，已為上訴人所是認（見
    本院卷第215頁），則上訴人自斯時起取得通行權並實際通
    行，已使被上訴人不能使用系爭土地或使用受到限制，即應
    負有給付償金之義務，上訴人辯稱應自系爭前案判決確定時
    起始負有給付償金義務云云，並無可採。而依前開計算償金
    之基準，據以計算被上訴人所請求自108年7月17日起訴前5
    年(即103年7月17日至108年7月16日)，及自108年7月17日起
    至109年5月16日止之償金，共計31萬4,910元（計算式：4,4
    99元×70月＝31萬4,930元，惟被上訴人僅請求31萬4,910元）
    ，暨自109年5月17日起至不再使用系爭土地作為通行用之日
    止，按月給付4,499元，應屬有據。
六、綜上所述，被上訴人依民法第787條第2項、第788條第1項規
    定，請求上訴人給付31萬4,910元，及自民事準備狀送達翌
    日即109年5月30日起（見原審卷第339頁）至清償日止，按
    年息5%計算之利息，暨自109年5月17日起至不再使用系爭土
    地作為通行用之日止，按月給付4,499元，為有理由，應予
    准許。原審為上訴人敗訴之判決，並無不合。上訴意旨指摘
    原判決此部分不當，求予廢棄改判，為無理由，應予駁回。
七、本件事證基礎已臻明確，兩造其餘攻防方法及所舉之證據，
    經核已與判決結果不生影響，無再逐一論斷之必要，併予敘
    明。
八、據上論結，本件上訴為無理由，依民事訴訟法第449條第1項
　　、第78條，判決如主文。　　
中　　華　　民　　國　　111 　年　　6 　　月　　28　　日
                  民事第二十庭  
                      審判長法　官  周祖民
　　　　　　　　　　　  　  法　官  鄭威莉
　　　　　　　　　　　  　  法　官  張永輝
正本係照原本作成。
不得上訴。
中　　華　　民　　國　　111 　年　　6 　　月　　28　　日

                            書記官  鄭淑昀

附圖（即蘆竹地政所103年7月11日蘆地測法丈字第016600號複丈
成果圖，見原審卷第179頁）